【裁判字號】    92,上易,939
【裁判日期】    921223
【裁判案由】    傷害
【裁判全文】
臺灣高等法院臺南分院刑事判決      九十二年度上易字第九三九號  Ａ
      上  訴  人  臺灣嘉義地方法院檢察署檢察官
      被      告  丙  ○  ○
      共      同
      選任辯護人  向  文  英
右上訴人因被告傷害案件，不服臺灣嘉義地方法院九十一年度易字第五六八號中華民
國九十二年九月五日第一審判決（起訴案號：臺灣嘉義地方法院檢察署九十一年度偵
字第六五七七號），提起上訴，本院判決如左：
      主      文
上訴駁回。
      理      由
一、公訴意旨略以：丙○○、甲○○分別係川發營造工程有限公司（下稱川發公司）
    之經理、工地現場監工，緣川發公司自民國（下同）九十年一月起承攬國立嘉義
    高級中學東棟教室九二一震災重建工程，而乙○○則為亞新工程顧問有限公司（
    下稱亞新公司）之工程師，負責由教育部委託派駐前開重建工程之品質監督業務
    。適於九十年九月十九日下午四時許，乙○○前往上開高中工地事務所，糾正丙○○已施工不符合約規格之「透心」地磚材質事宜，遂引起丙○○心生不滿，乃
    夥同甲○○及二名不詳姓名者，四人即基於傷害之犯意聯絡，由丙○○囑咐甲○○夥同其他二名不詳姓名者，分持鋁棒、鐵管等物，於同日下午五時三十分許，
    趁乙○○離開上開工地，自該校後門步行至其所有自小客車處，欲駕車離去之際
    ，以前開工具或徒手共同圍毆乙○○，致乙○○受有左側橈骨尺骨骨折、右側脛
    骨開放性骨折等之傷害，因認丙○○、甲○○涉嫌共犯刑法第二百七十七條第一
    項傷害犯嫌。
二、按犯罪事實之認定，應憑證據，如未能發現相當證據，或證據不足以證明，自不
    能以推測或擬制之方法以為裁判基礎；又認定不利被告之事實，須依積極證據，
    苟積極證據不足為不利於被告事實之認定時，即應為有利於被告之認定，更不必
    有何有利之證據；且告訴人之告訴，係以使被告受刑事訴追為目的，是其陳述是
    否與事實相符，仍應調查其他證據以資審認。最高法院分別著有三十年上字第八
    一六號、四十年臺上字第八六號、五十二年台上字第一三００號判例甚明。且刑
    事訴訟上證明之資料，無論其為直接或間接證據，均須達於通常一般之人均不致
    有所懷疑，而得確信其為真實之程度，始得據為有罪之認定，若其關於被告是否
    犯罪之證明未能達此程度，而有合理懷疑之存在，致使無從形成有罪之確信，根
    據「罪證有疑，利於被告」之證據法則，即不得遽為不利被告之認定，亦有最高
    法院七十六年度台上字第四九八六號判例可稽。又檢察官就被告犯罪事實，應負
    舉證責任，並指出證明之方法。刑事訴訟法第一百六十一條第一項亦定有明文。
    因此被告並無自證無罪之義務，此乃無罪推定之原則。是以何項卷證資料有利於
    被告或不利於被告，應由擔任公訴角色之檢察官盡其舉證之義務，此乃上開法條
    規定公訴人於刑事訴訟程序進行中應盡之法定義務。故最高法院著有九十二年台
    上字第一二八號判例，闡明「刑事訴訟法第一百六十一條已於民國九十一年二月
    八日修正公布，其第一項規定：檢察官就被告犯罪事實，應負舉證責任，並指出
    證明之方法。因此，檢察官對於起訴之犯罪事實，應負提出證據及說服之實質舉
    證責任。倘其所提出之證據，不足為被告有罪之積極證明，或其指出證明之方法
    ，無從說服法院以形成被告有罪之心證，基於無罪推定之原則，自應為被告無罪
    判決之諭知」之意旨甚明。
三、公訴人認被告二人涉有傷害犯嫌，無非以：告訴人乙○○於調查站、偵查中之
    指訴；被告二人經實施測謊結果，均呈情緒波動之反應（研判有說謊），有法
    務部調查局測謊報告書在卷為憑；被告甲○○於調查站、偵查中供稱：我知道
    有三人毆打乙○○，但要問丙○○比較知道情形等語；又告訴人遭毆打前後，
    被告二人通話頻繁，有通聯紀錄附卷可稽；財團法人天主教聖馬爾定醫院診斷
    證明書乙紙為主要論據。訊據被告丙○○、甲○○堅決否認有公訴人所指前開傷
    害犯行，被告丙○○辯稱：我沒有叫人去打被害人，‧‧我們也是事後聽說才知
    道告訴人被打。如果我有對告訴人的監工不滿早就提出不滿，不可能等到施工末
    段才提出不滿等語；被告甲○○則辯稱：當天我根本沒有在現場，‧‧是事後聽
    說才知道告訴人乙○○遭傷害等語。
四、經查：
  (一)本件告訴人乙○○雖在調查站時指認甲○○夥同其他二名不詳男子下手為前揭傷
    害犯行，並提出財團法人天主教聖馬爾定醫院診斷證明書證明乙節，惟該證明書
    僅係證明當日告訴人確係受有前揭傷害而已，至是否與被告二人有關，尚需其他
    佐證始足以判定，業據最高法院著有前揭判例可資參照。惟據告訴人在嘉義巿調
    查站時之指訴，亦曾明確指認第三人謝進喜係參與圍毆之歹徒（他字卷第三十九
    頁至四十四頁），惟其後因謝進喜通過測謊而又改稱無法確認謝進喜為歹徒等語
    ，有調查站調查筆錄、檢察官訊問筆錄及法務部調查局測謊報告書在卷可稽（他
    字卷第九十三頁、第九十六頁背面、第一百三十頁），足認告訴人對其所為之指
    認亦有不敢確定之情形，且受測謊結果之左右甚大；參諸告訴人於九十年十一月
    廿八日首次在調查局訊問時指稱：‧‧於當日（十九日）下午約十七時三十分許
    ，‧‧準備要上車離去，從我身後竄出三名大約二十歲左右之年輕男子，其中一
    人以閩南語喊稱「你欠錢不還」後，其他兩名男子分別持鋁製球棒、及搭鷹架用
    之鐵管打我，‧‧‧一名蓄短髮男子持鋁製球棒向我的右小腿脛骨用力猛擊，將
    我小腿打斷。‧‧我並不認識毆打我之三名年輕男子，該三人，一人留平頭，身
    高約一七二公分，體重約七十公斤，另一人頭髮中分，蓄長髮，臉龐清秀，年齡
    約廿歲（他字卷第十六頁至第十七頁）；於九十一年五月十七日於調查站第二次
    訊問時未提供照片指認前陳稱：我雖不認識毆打我的三名年青男子，但對該三人
    之形貌我仍有記憶，且印象深刻，其中一人留平頭，身高約一百七十公分左右，
    體重約七十公斤，另一人蓄長髮，頭髮中分、臉龐清秀、年約二十歲左右，至於
    第三人因當時過於驚恐而未能認清楚等語（他字卷第三九頁）。足見告訴人所陳
    施暴者年齡特徵，均係二十歲左右之年輕男子、髮形平頭短髮或中分蓄長髮等等
    ，顯與被告二人之特徵有所出入。何況，告訴人係於案發後約九個月（即九十一
    年五月十七日）方才在調查站對於調查人員所提供之照片進行指認（他字卷第四
    二頁至第四四頁），距離案發之時日非短，故告訴人前揭指認其中施暴者之一即
    被告甲○○之記憶是否可信為真正，實非無疑；再者，告訴人於前揭指認時陳稱
    ：甲○○是持球棒打斷我右小腿的男子，留平頭之語（他字卷第四十頁），惟證
    人即川發公司之工地主任陳雅煜於原審到庭結證稱：甲○○的髮型六、七年來，
    均如他字卷第四十三頁上方編號三照片所示之樣子等語（原審卷第四十七頁、第
    四十八頁），而觀之該編號三照片內容，甲○○之頭髮長度非僅三、四公分，髮
    式並非平頭，與告訴人所述者亦有未合，是告訴人關於甲○○係其中之施暴者之
    指認實有瑕疵，且無其他證據可資證明與被告丙○○有關，自難採為不利於被告
    二人之證據。
  (二)其次，告訴人在調查站時陳稱：最近我在嘉義市執行嘉義高中、博愛國小及和睦
    國小重建工程之品質監督業務，曾嚴格要求工程包商依工程合約規定施工，並要
    求違反合約規定之建商更正，曾引起部分建商不滿，該三所學校工程包商在施工
    過程皆曾發生違約情事，如工地安全措施不足、磁磚平整度不足等，我都依規定
    填報督導紀錄單要求改正等語（他字卷第十七頁面至第十八頁），顯見可能與告
    訴人發生怨仇之人非僅川發公司或被告二人。至告訴人雖亦陳稱被告如依告訴人
    要求而依契約規定之地磚重新施作，將損失高達一百五十一萬元之鉅云云（本院
    卷第八十頁），足見依告訴人之指述被告所施作之地磚工程未符合契約要求，然
    經川發公司於事發後之九十年十月十五日委託臺灣省建築師公會鑑定結果，川發
    公司施工之「透心」地磚材質並無不符合約規格情事，有該公會嘉義縣市辦事處
    九十年十一月九日臺建師嘉（鑑）字第九○○三一號鑑定函附卷可佐（原審卷第
    五十六頁至第八十九頁），且川發公司亦於距事發後一個月之九十年十月二十日
    報請亞新公司等單位驗收，經該公司於九十年十一月三十日核准驗收通過並辦理
    結算請領尾款在案，有工程審驗申請書及竣工查驗申請書、重建工程會議記錄影
    本各一份在卷可參（原審卷第二０七頁至第二一四頁）。故川發公司在時間及金
    錢上既不可能重新施作地磚之情況下，足認公訴意旨所指川發公司因施工之「透
    心」地磚材質遭告訴人糾正不符合約規格，而使被告二人懷恨施暴之動機云云，
    尚乏堅強根據。又告訴人所指案發前數日，丙○○曾打探告訴人何時南下嘉義，
    案發當日，亦僅丙○○知悉告訴人之行蹤云云，業據被告二人否認在卷，而除告
    訴人之此等指述外，別無其他證據可佐，亦難認為可採，併為說明，
  (三)另被告二人於案發當日下午雖有數次在嘉義地區之行動電話聯繫，有丙○○所有
    之行動電話通聯紀錄一紙及臺灣南區電信分公司嘉義營運處九十二年十月三十一
    日以嘉服一字第九二００八五號函送之基地台資料一紙附卷可憑（他字卷第五十
    九頁至第六十二頁、本院卷第七九頁至第八一頁），惟被告二人係川發公司之經
    理、工地現場監工，自有業務聯繫之需要，前揭通聯紀錄及相關基地台位置僅能
    證明被告二人上開時段曾在嘉義地區有電話之聯絡，尚難憑此遽謂被告二人通話
    之內容即為聯繫毆打告訴人之事。何況茍依告訴人所陳，則其與被告間因工程肇
    生之嫌隙並非當日始發生，若欲教訓告訴人，亦應計劃已久，自非當日始依行動
    電話為頻繁之聯絡甚明。至於被告甲○○於調查站、偵查中雖供稱：我知道有三
    人毆打乙○○，但要問丙○○比較知道情形等語，但被告二人於審理中已陳稱此
    係其等與友人聚會時，有人閒聊談起而知悉等語，參之常情，非無可能，且觀諸
    被告二人在調查站、偵查中關於此部分前後供詞之內容（調查站卷第九十八頁、
    第一百零六頁背面、第一百零七頁、第一百三十七頁），並非承認其等與歹徒有
    直接之接觸或聯繫之情，故公訴意旨以此認為本件犯行確為被告二人所為，尚屬
    無據。
  (四)再者：
  (1)證人即目擊案發經過之工人李德榮於原審到庭結證稱：案發當時我是嘉義高中教
    室重建工程的小包李皆得所僱的工人，當天下午五時左右我下班，要換衣服，聽
    到左方有打鬥聲，我看到有三個年輕人打一個人，被打的人很像本件告訴人，被
    打的人逃走一會兒，就躺在地上，那三個年輕歹徒的長相是瘦瘦的、短髮、學生
    臉，比被打的人還瘦，年約二十歲左右，歹徒有拿鋁棒、鐵棍，不是本件被告二
    人，歹徒比本件被告年輕，我有阻止歹徒，但對方拿凶器，叫我不要管，我當時
    有用手機0000000000向一一九報案，我有幫被害人撿東西，還有打電
    話給他朋友；‧‧我現在因不記得歹徒臉型，無法指認歹徒，但我還記得歹徒的
    身型，被告二人的身高、長相都與歹徒不相同，歹徒看起來很像高中生；‧‧被
    告是先找到李皆得，再透過李皆得找到我，九十二年五月間某日中午一時許，甲○○和他朋友到我家，問我是不是李德榮、是否有看到本案，請我出來作證，他
    們在我家坐了約二小時等語（原審卷第一五六頁至第一六三頁），核與被告甲○○所供：我與李德榮原先並不認識，我是依本件調查站卷宗第十七頁的資料，知
    道現場有目擊工人，就找到嘉義高中教室重建工程的李姓碾石小包，再找到李德
    榮，約九十二年五、六月間某日，我與我朋友洪宏銘在中午開車到李德榮家，洪
    宏銘問李德榮說我是不是歹徒，李德榮說不是，當時有問李德榮是否有看到案發
    的情形，可不可以幫我們作證，我也有向李德榮說據被害人指述是被人抓住、是
    我打斷他的手腳，李德榮說他看到的過程不是這樣，他有看到本件的過程，他有
    幫被害人叫救護車、請被害人朋友來，當天在李德榮家坐了快一個小時才離去，
    當時因為丙○○上台北，我沒有告訴他，就自行和洪宏銘去李德榮家等語率皆相
    符（原審卷第一百六一頁至第一六五頁），且與證人洪宏銘具結所證：當時我與
    甲○○去找李德榮，我們問李德榮有無在場，我們說有人講甲○○打被害人，李
    德榮跟我們說當天有三個約二十歲的短髮高中生年輕人追打被害人，我也有問打
    被害人的人是否為甲○○，李德榮說因為體型、年紀都不大像，認為不是甲○○
    ，至於臉孔他無法指認等語並無出入（原審卷第一六三頁），又告訴人亦陳稱：
    案發當時，有一個男子幫我報案、撿東西，他並沒有制止歹徒，但我無法確認目
    擊男子是否為李德榮等語無訛（原審卷第一百五十八頁），顯見本件毆打告訴人
    之歹徒應非被告二人，至於告訴人於原審及本院一再指稱李德榮之記憶有誤或李
    德榮與被告有利害關係致勾串嫌疑等情，均係臆測之詞，尚乏堅強證據為佐，委
    難採信。
  (2)關於告訴人對於證人李德榮是否為本件現場目擊證人之質疑，經原審函詢結果，
    嘉義市消防局雖表示：當日下午五時八分民眾報案之手機號碼為0000000
    000號等情，有該局嘉市消指字第○九二○○○七四五三號函在卷可稽（原審
    卷第二百五十頁），惟上開門號0000000000號手機之使用人洪政峰卻
    表示：我住中壢市，門號0000000000號手機自九十年九月迄今都是我
    在使用，我並未用該手機報案，可能是他人報案，卻報稱0000000000
    號手機，此事之前嘉義市警察局業已向我查詢過等語，有公務電話紀錄一紙在卷
    足佐（原審卷第二百二十二頁），而案發當時，李德榮確係使用門號00000
    00000號手機之人，洪政峰亦係使用門號0000000000號手機之人
    等情，有中華電信股份有限公司行動通信分公司函件一份附卷可稽（原審卷第二
    百七十四之三頁），足證洪政峰並非本件目擊與報案之人甚明。因此，前揭嘉義
    市消防局函件所稱：本件報案電話為門號0000000000號手機云云，應
    係0000000000號之誤植，在此查無其他人士或門號報案之情形下，參
    諸前揭所述，應足認為上開報案電話應係李德榮使用門號0000000000
    號手機所為無疑，告訴人關於此部分之質疑，尚無足採。
  (五)末按，被告甲○○對於「其未參與毆打乙○○」、「案發時未拿鋁球棒打乙○○
    」及「川發公司經理未叫其去打人」等問題；被告丙○○對於「未找人去修理乙○○」及「未找甲○○去打人」等問題；雖經分別測謊後，均遭研判有說謊，有
    法務部九十一年九月十二日調科參字第○九一二三○三六九二○號、九十一年六
    月二十日調科參字第○九一二三○三七○六○號測謊報告書二紙在卷可稽（他字
    卷第一百三十頁、第一百五十一頁）。惟測謊之鑑驗，係就受測人對相關事項之
    詢答，對應其神經、呼吸、心跳等反應而判斷，其鑑驗結果有時亦因受測人之生
    理、心理因素及所處環境而受影響，測謊鑑驗之結果既會受到受測人之生理、心
    理因素及所處環境而受影響，且人的行為、思想又無法量化，則測謊自不能如物
    理、化學試驗般獲得絕對之正確性，測謊之結果應係有其他可資信賴之積極證據
    或無任何消極證據存在之情形下，作為補強證據證明力參考之用，而非可作為判
    斷事實之唯一及絕對之憑證，何況上開測謊結果與證人李德榮所述前揭事實不符
    ，亦難認為可採。是被告二人之測謊測試未獲通過，至多僅能作為其等所述非實
    在之參考，自不能據以推測其等上開犯罪事實之存在。
四、綜上所述，本件告訴人之指訴，既為被告所堅詞否認，且與證人李德榮間之證詞
    經核或互為抵觸矛盾，或與事實不符，已如上述，依上開「證據裁判主義」、「
    合理懷疑原則」、「罪疑惟輕原則」之說明，實無由以其等前開有明顯瑕疵之證
    供，或僅憑上開扣案物，即推測或擬制其犯行確實存在，自應為無罪之諭知，以
    免冤抑。
五、原審因認被告犯罪嫌疑不能證明，諭知被告無罪，核無不合，上訴人即檢察官循
    告訴人之請求認原判決認事有誤，而提起上訴，為無理由，應予駁回。
據上論結，應依刑事訴訟法第三百六十八條，判決如主文。
本案經檢察官吳忠賢到庭執行職務。
中    華    民    國      九十二      年      十二      月    二十三    日
                                  臺灣高等法院臺南分院刑事第五庭
                                      審判長法官  楊    明    章
                                            法官  顏    基    典
                                            法官  沈    揚    仁
右正本證明與原本無異。
不得上訴。
                                      法院書記官  李    梅    菊
中    華    民    國      九十二      年      十二      月    二十四    日


司法院資訊處製作；財團法人民間司法改革基金會備份。
